【裁判字號】    98,交聲,4024
【裁判日期】    981111
【裁判案由】    聲明異議
【裁判全文】
臺灣臺中地方法院交通事件裁定        98年度交聲字第4024號
原處分機關  交通部公路總局臺中區監理所
異  議  人
即受處分人  甲○○
上列受處分人因違反道路交通管理處罰條例案件，對於交通部公
路總局臺中區監理所於民國98年10月13日所為之處分（中監違字
第裁60－HC0000000號裁決書）聲明異議，本院裁定如下：
    主  文
原處分關於罰鍰新臺幣肆萬玖仟伍佰元部分撤銷。
前項撤銷部分甲○○不罰。
    理  由
一、原處分機關即交通部公路總局臺中區監理所（下稱原處分機
    關）略以：異議人即受處分人甲○○（下稱受處分人）於民
    國96年2月18日6時3分許，駕駛車牌號碼S2-5890號自用一般
    小客車在臺中縣大里市○○路○段、新仁路口，因「酒後駕
    車肇事經呼氣酒精濃度值為0.86Mg/L」違規，經臺中縣警察
    局霧峰交通分隊依違反道路交通管理事件通知單舉發。受處
    分人於前揭時間、地點被舉發違規事實，係違反道路交通管
    理處罰條例第35條第1項第1款規定，原處分機關於98年10月
    13日以中監違字第裁60-HC0000000號裁決書裁處受處分人罰
    鍰新臺幣（下同）49500元，吊扣駕照12個月並施以道安講
    習。本案緩起訴1年期間業已期滿，按緩起訴處分乃附條件
    之不起訴處分，本質上為不起訴處分之一種，此觀該法第
    256條之規定自明；至檢察官為緩起訴處分時，依刑事訴訟
    法第253條之2第1項規定，徵得被告之同意，對被告所為之
    指示或課予之負擔，乃一種特殊之處遇措施，並非刑罰，故
    刑事案件經檢察官為緩起訴處分確定後，應視同不起訴處分
    確定，且受處分人確定免於刑事訴追，則依行政罰法第26條
    第2項規定，自得依違反行政法上義務規定裁處之等語。
二、受處分人異議要旨略為：依據行政罰法第26條規定，一行為
    同時觸犯刑事法律及違反行政法上義務規定者，依刑事法律
    處罰之。受處分人酒後駕車行為業經緩起訴處分，並已繳納
    50000元在案，而原處分機關另對受處分人處罰行政罰鍰495
    00元，並執行吊扣駕照，實無再一事二罰處行政罰之必要，
    請求撤銷行政罰鍰49500元部分之處分，以維持公平正義原
    則等語。
三、關於本件原處分機關裁處受處分人罰鍰49500元部分，有無
    違反「一事不二罰」原則，本院審酌如下：
（一）按行政罰法第26條第1項規定：「一行為同時觸犯刑事法
      律及違反行政法上義務規定者，依刑事法律處罰之。但其
      行為應處以其他種類行政罰或得沒入之物而未經法院宣告
      沒收者，亦得裁處之。」，其立法理由乃：「一行為同時
      觸犯刑事法律及違反行政法上義務規定時，由於刑罰與行
      政罰同屬對不法行為之制裁，而刑罰之懲罰作用較強，故
      依刑事法律處罰，即足資警惕時，實無一事二罰再處行政
      罰之必要。且刑事法律處罰，由法院依法定程序為之，較
      符合正當法律程序，應予優先適用……。」既上述立法目
      的係因行為人已接受刑罰而足資警惕，已發生懲罰之作用
      ，而無必要使行為人陷於雙重處罰之不利益，則為體現上
      開立法精義，有關刑事法律處罰之範圍，即應予實質認定
      ，即凡刑事實體法或程序法中所規定客觀上剝奪行為人生
      命、自由、財產等權利，主觀上亦因制裁之嚴厲、痛苦，
      而足以造成心理強制，間接達成矯正教化目的之處遇手段
      者，均應屬之，不以刑法上所規定主刑及從刑之種類為限
      。
（二）依刑事訴訟法第253條之2之規定，檢察官為緩起訴處分者
      ，得命被告於一定期間內履行向公庫或指定之公益團體、
      地方自治團體支付一定之金額；上述命被告為金錢給付之
      事項，應得被告之同意，並得為民事強制執行名義。檢察
      官課以被告上開負擔，形式上雖非刑法第33、34條所定刑
      之種類，但實質上制裁之結果，卻影響其財產權，有足以
      造成被告內心壓力，而促其自我矯正，避免日後再酒後駕
      車之效果，此與其因被起訴或聲請以簡易判決處刑致被判
      處得易科罰金之有期徒刑及拘役或罰金所欲達成之刑罰目
      的，實無二致，故解釋上，此項負擔應屬上（一）所載刑
      事法律處罰之範圍，而有行政罰法第26條第1項「一事不
      二罰」規定之適用。
（三）再參刑事訴訟法第253條之1之規定，可知有關緩起訴處分
      需具備之要件，與不起訴處分之要件不同；且不起訴處分
      係自處分確定時起即發生實體上之確定力，也與緩起訴處
      分在緩起訴期間內尚無實質確定力可言（參酌最高法院94
      年台非字第215號判例意旨），迥然有別。故將行政罰法
      第26條第2項規定之「不起訴處分」，解為包括「緩起訴
      處分」在內，不僅形式上已逾文義解釋之範圍，實質上也
      難相提並論；尤其，行政罰法第26條第2項乃對人民不利
      益之規定，更應禁止擴張解釋其適用範圍。
四、經查：受處分人於前揭時、地酒駕違規，經臺中縣警察局霧
    峰交通分隊舉發，並移送臺灣臺中地方法院檢察署偵辦，而
    該署檢察官以96年度速偵字第1105號為緩起訴處分，期間為
    1年，於97年3月27日期滿，而受處分人於收受緩起訴處分命
    令通知書後，已向臺中縣私立聲暉綜合知能發展中心支付
    50000元等事實，有舉發違反道路交通管理事件通知單影本1
    紙，及臺灣臺中地方法院檢察署檢察官緩起訴處分書、臺灣
    高等法院被告前案紀錄表各1份在卷足憑。
五、綜上所述，受處分人業依緩起訴處分繳納50000元予臺中縣
    私立聲暉綜合知能發展中心，原處分機關再對受處分人所為
    上開裁處「罰鍰新臺幣49500元」之行政裁罰，即有未洽，
    受處分人所為異議，為有理由，自應由本院將原處分撤銷，
    並為不罰之諭知，以資適法。至於原處分機關上開吊扣駕駛
    執照12個月以及道安講習部分，受處分人未表示異議，本院
    自無庸審酌，附此敘明。
六、據上論斷，應依道路交通管理處罰條例第87條第2項、道路
    交通案件處理辦法第20條前段，裁定如主文。
中    華    民    國    98    年    11    月    11    日
                  交通法庭    法  官  周玉蘭
以上正本證明與原本無異。
如不服本裁定應於送達後5日內向本院提出抗告狀(應附繕本)並
敘述抗告之理由。
                              書記官  黃泰能
中    華    民    國    98    年    11    月    11    日


司法院資訊處製作；財團法人民間司法改革基金會備份。
